最高法院刑事判決　　　　　　　　　　　　　　　八十八年度台上字第六七三四號
　　上訴人　台灣高等法院檢察署檢察官
　　被　告　甲○○　女
右上訴人因被告遺棄案件，不服台灣高等法院中華民國八十六年九月二日第二審判決
（八十六年度交上訴字第一一○號，起訴案號：台灣台北地方法院檢察署八十六年度
偵字第一七九一號），提起上訴，本院判決如左：
    主  文
原判決撤銷，發回台灣高等法院。
    理  由
本件原判決以公訴意旨略以：被告甲○○於民國八十六年一月十一日下午六時三十分
許，駕駛Ｆ九－五一三三號自用小客車，在台北縣新店巿三民路八十二號前，由路邊
停車格欲駛入車道時，因過失撞及張復寧所駕駛之ＦＱＵ－八○七號重型機車，致張
復寧受有胸部外傷合併右側肋骨骨折及左側肋骨骨折合併槤枷胸、兩側血胸、左側肺
內實質化出血、頭部外傷合併腦震盪等傷害，當場昏迷（過失傷害部分業經撤回告訴
，判決不受理確定）。被告於肇事後，竟另行起意，違背其救助之義務而逃逸，於逃
離現場五百公尺處，復撞及法務部調查局所有ＷＤ－○三○號公務車後始停止，因認
被告涉有刑法第二百九十四條第一項之遺棄罪嫌云云。然經審理結果，被告於肇事後
固曾逃逸，惟被告年紀甚輕，遇車禍肇事傷人，難免震驚慌亂，應係為逃避刑事責任
而逃逸，嗣再度撞車後，已折返現場，並在醫院承認其肇事，難認被告有遺棄被害人
之故意。而刑法第二百九十四條第一項後段之遺棄罪，必以對於無自救力之人，不盡
保護義務，而致其有不能生存之虞者，始克成立。若負有此項義務之人，不盡其義務
，而事實上尚有他人為之保護，對於該無自救力人之生命，並不發生危險者，即難成
立該罪（參照二十九年上字第三七七七號判例）。本件車禍發生於傍晚之巿區，車禍
發生後，已有路人謝寶蓮央人打一一九電話求救，事實上被害人已有他人為之保護，
被告縱令逃逸，揆諸前揭判例意旨，難以遺棄罪相繩。因而維持第一審諭知被告無罪
之判決，駁回檢察官在第二審之上訴，固非無見。
惟查：刑法第二百九十四條第一項後段之遺棄罪，為不作為犯，以負有扶助、養育或
保護義務者，對於無自救力之人，不為其生存所必要之扶助、養育或保護時，犯罪即
為成立。所謂不為生存所必要之扶助、養育或保護，以義務人不履行其義務，於無自
救力人之生存，有危險之虞為已足，不以果已發生危險為必要。本院二十九年上字第
三七七七號判例所稱：若負有此項義務之人，不盡其義務，而事實上尚有他人為之養
育或保護，對於該無自救力人之生命，並不發生危險者，即難成立該條之罪。參酌本
院二十三年上字第二二五九號判例意旨，係指該義務人不履行其義務時，已有其他義
務人為之扶助、養育或保護，對於該無自救力人之生命，並不發生危險者而言；倘該
義務人不履行其義務時，並無其他義務人為之扶助、養育或保護，致該無自救力之人
有不能生存之虞者，嗣縱有不負此義務之人，基於憐憫而為之扶助、養育或保護，仍
無解於遺棄罪責。原判決既認定，被告於肇事後，為逃避刑事責任而逃逸，而依卷內
資料，被害人復受有「胸部外傷合併右側第一至第六肋骨骨折及左側第二至第八肋骨
骨折合併槤枷胸、兩側血胸、左側肺內實質化出血、頭部外傷合併腦震盪」等傷害（
見偵查卷第二十九頁），當場昏迷，且已病危（見偵查卷第十一頁），顯已無自救力
，依道路交通管理處罰條例第六十二條規定，被告應即採取救護或其他必要措施，不
得駛離。乃被告已有四年之駕駛經驗（見原審卷第十二頁），竟於肇事後不為被害人
生存所必要之扶助、保護；嗣後係因路人謝寶蓮見被害人已經昏迷，被告且已逃逸，
始央人打電話為之送醫，業據謝寶蓮供明在卷（見偵查卷第二十七頁、第一審卷第二
十七頁背面）。依上所述，本件係被告不盡其義務，於被害人之生存有危險之虞後，
另有不負此義務之人，基於憐憫為之送醫；核與負有此項義務之人，不盡其義務時，
已有其他義務人為之扶助、保護，對於該無自救力人之生命，並不發生危險者不同。
又被告係因嗣後再度肇事，車輛撞停於距離現場五百公尺處，見無法逃逸，始折返現
場，亦非自始無犯意。原判決以被告年紀甚輕，遇車禍肇事傷人，難免震驚慌亂，為
逃避刑事責任而逃逸，無遺棄之故意，且嗣後已有路人將被害人送醫，得到保護，被
告縱令逃逸，亦難以遺棄罪相繩云云，自嫌速斷。檢察官上訴意旨執以指摘原判決不
當，非無理由，應認有發回更審之原因。又被告行為後，已增訂刑法第一百八十五條
之四，關於肇事後逃逸，另定有處罰明文，更審裁判，如認為有罪時，應為新舊法之
比較，併此指明。
據上論結，應依刑事訴訟法第三百九十七條、第四百零一條，判決如主文。
中      華      民      國    八十八    年    十一      月    二十五    日
                              最高法院刑事第十二庭
                                  審判長法官  陳  炳  煌
                                        法官  陳  正  庸
                                        法官  陳  世  雄
                                        法官  高  金  枝
                                        法官  張  春  福
      右正本證明與原本無異
                                              書  記  官
中      華      民      國    八十八    年     十二     月      一      日
                                                                        Ｅ
